【裁判字號】    91,上訴,2985
【裁判日期】    920513
【裁判案由】    違反著作權法
【裁判全文】
臺灣高等法院刑事判決                          九十一年度上訴字第二九八五號
    上  訴  人
    即  被  告  乙○○
    選任辯護人  洪戩穀  律師
右上訴人因違反著作權法案件，不服臺灣板橋地方法院九十一年度訴字第八四一號，
中華民國九十一年八月八日第一審判決（起訴案號：臺灣板橋地方法院檢察署九十一
年度偵字第二０四三號），提起上訴，本院判決如左：
    主  文
原判決撤銷。
乙○○無罪。
    理  由
一、公訴意旨略以：乙○○明知名為「五路財神聚寶盆」之美術著作物，係甲○○所
    創作享有美術著作之著作財產權，竟意圖銷售，未經著作財產權人甲○○之授權
    或同意，於（民國）八十九年七月間，在臺北縣板橋市○○路○段一一四號，擅
    自將前開著作物重製在其銷售之「五路財神開運聚寶盆」，並出售予聖光佛具總
    匯店負責人許名揚及大昌藝品店負責人莊吳秀金（許名揚、莊吳秀金二人業經臺
    灣臺北地方法院檢察署檢察官以九十年度偵字第八三七號案處分不起訴），案經
    甲○○告訴，因認乙○○涉有著作權法第九十一條第二項之意圖銷售而擅自重製
    他人著作之罪嫌云云。
二、按犯罪事實應依證據認定之，無證據不得推定其犯罪事實。又不能證明被告犯罪
    者，應諭知無罪之判決，刑事訴訟法第一百五十四條、第三百零一條第一項分別
    定有明文。次按著作權法所稱之著作，係指屬於文學、科學、藝術或其他學術範
    圍之創作，著作權法第三條第一項第一款著有明文。而著作權法所稱之著作種類
    ，依同法第五條第一項第四款規定係包括美術著作在內。又所謂美術著作，係包
    括繪畫、版畫、漫畫、連環圖（卡通）、素描、法書（書法）、字型繪畫、雕塑
    、美術工藝品及其他之美術著作（內政部台內著會發字第八七０五四九一號令
    函參照，該函附於本院九十二年四月二十九日審判筆錄之後）。再「美術著作」
    之「美術工藝品」係包含於美術之領域內，應用美術技巧以手工製作與實用物品
    結合而具有裝飾性價值，可表現思想感情之單一物品之創作，例如手工捏製之陶
    瓷作品、手工染織、竹編、草編等均屬之，其特質為一品製作，亦即為單一之作
    品（內政部台內著字第八三０六五四七號令函參照，附於本院九十二年四月二
    十九日審判筆錄之後）。
三、公訴人認上訴人即被告乙○○有違反著作權法罪嫌，係以被告之犯行，業經告訴
    人甲○○指訴歷歷在卷，而告訴人所製作之「五路財神聚寶盆」係告訴人於八十
    八年十月間親自設計手繪圖形，當時市面上全無相似之產品，並有告訴人所繪之
    圖稿二紙可稽（見偵字第八三七號卷第三時頁至第三十一頁），且告訴人於八十
    八年十一月間曾委託塑型師父林振義塑型「五路財神聚寶盆」，此有林振義所立
    之切結書足憑（見同上卷第四十四頁），又被告於八十九年四月一日更與告訴人
    簽訂委託製造之合約書（見同上卷第一０二頁），製造「五路財神聚寶盆」，而
    被告之「五路財神開運聚寶盆」係於八十九年九月間製造，且告訴人及被告之產
    品，除形體、字體完全一致外，其中具有實質近似者亦所在多有，為其主要論據
    。訊據被告固坦曾受告訴人委託製造「五路財神聚寶盆」，並製造、銷售「五路
    財神開運聚寶盆」予許名揚、莊吳秀金二人，惟堅詞否認有何違反著作權法之犯
    行，辯稱：伊係參考全省之五路財神廟之擺飾，而自行研發製作，且向經濟部智
    慧財產局申請新式樣專利，已經核准等語。經查：
  (一)告訴人曾將「五路財神聚寶盆」送經濟部智慧財產局申請新式樣專利，並未獲准
    ，此業據告訴人於檢察官偵訊時供明（見偵字第八三七號卷第九四頁反面），並
    有其提出之經濟部智慧財產局收據影本可稽（見偵字第八三七號卷第一０一頁）
    。反之，被告曾將其所製造之「五路財神開運聚寶盆」，以「存錢筒」名稱送經
    濟部智慧財產局申請新式樣專利而獲准，此有經濟部智慧財產局專利再審查核准
    審定書在卷可稽（見原審卷第二十四頁、二十五頁、二十六頁證物袋內之文件、
    偵字第八三七號卷七十二頁至八十五頁）。
  (二)告訴人所提出之「五路財神聚寶盆」，係告訴人於八十八年九月間參考台北縣石
    碇鄉○○路財神廟，而親自設計、手繪圖稿，其上鑄有五路財神神像及龍、鳳圖
    樣，業據告訴人於偵查及原審訊問時供述綦詳（見偵字第八三七號卷第一一０頁
    背面、偵字第二０四三號卷第十頁背面，原審卷第三十二頁），復有告訴狀、「
    五路財神聚寶盆」設計圖影本、林振義所立之切結書、「五路財神聚寶盆」行銷
    廣告各乙份附卷可憑（見偵字第八三七號卷第三十八頁至第四十五頁）。而被告
    所製造之「五路財神聚寶盆」亦有書寫「五路財神開運聚寶盆」字樣，但與告訴
    人之「五路財神聚寶盆」字體不同，再二者都有五尊佛像，佛像上各有寶石，被
    告之產品上面有雲彩，正中間刻有招財進寶，及兩條龍，告訴人之產品則為一龍
    一鳳，二者確實近似（見偵字第八三七號卷第一一０頁反面、四五頁、八十五頁
    、三五頁、三六頁）。
  (三)本院曾將告訴人所提出之「五路財神聚寶盆」及被告所製造之「五路財神開運聚
    寶盆」送請經濟部智慧財產局鑑定，以明瞭被告所製造之「五路財神開運聚寶盆
    」是否抄襲告訴人之「五路財神聚寶盆」？惟該局以九十一年十一月二十九日智
    著字第０九一００一０七０八０號函復本院稱，該局辦理之司法機關囑託著作鑑
    定業務經檢討後業已停辦，並建議可洽請輔仁大學織品服裝學系主任胡澤民等三
    位專家學者提供意見。經本院函請胡澤民等三位專家是否同意鑑定，胡澤民主任
    及王梅珍教授均表示不同意鑑定，另一位學者實踐大學設計學院院長官政能則未
    函覆。本院乃就本件所涉相關之專業知識疑義，二度函詢經濟部智慧財產局，經
    濟部智慧財產局於九十二年二月六日以智著字第０九二００００三四三─０號函
    覆本院稱：「查美術工藝品係包含於美術之領域內，應用美術技巧以手工製作與
    實用物品結合而具有裝飾性價值，可表現思想感情之單一物品之創作，例如手工
    捏製之陶瓷作品、手工染織、竹編、草編等均屬之，其特質為一品製作，亦即為
    單一之作品。」、「所詢行為人參考廟宇五路財神神像及廟內刻有龍鳳之香爐，
    將五路財神神像及龍、鳳圖樣繪成手稿，並依該手稿以模型模具製作方式，作成
    五路財神聚寶盆，其上鑄有五路財神神像及龍、鳳圖樣，該聚寶盆是否為著作權
    法第五條第一項第四款之美術著作一節，查既稱係依『手稿』，以模型模具方式
    作成，自不屬應用美術技巧以手工製作與實用物品結合之創作，是該五路財神聚
    寶盆非美術工藝品，而不屬於著作權法第五條第一項第四款所稱之美術著作。惟
    所稱『手稿』內之圖樣如並非單純重製廟宇五路財神像及廟內刻有龍、鳳之圖案
    ，而係參考各該圖案，加入自己之創意，所創作之具獨創性之圖案，有可能係本
    法第五條第一項各款著作內容之美術著作或圖形著作，依該手稿以模型模具製作
    方式作成之五路財神聚寶盆，如再現該手稿內之圖案者，即屬該手稿著作之重製
    物，至於該二張設計圖是否為美術創作，因該二張美術設計圖事涉傳統民俗圖案
    有無創意之判斷，建議另洽隨文檢附之學者（即前述胡澤民三人）徵詢」等語（
    見前揭經濟部智慧財產局函第二點及第三點，附於本院九十一年十二月二十五日
    訊問筆錄之後）。惟學者胡澤民等人，或來函表示不同意鑑定，或未來函表示意
    見，前已敘明。查告訴人係以商品目的而大量生產「五路財神聚寶盆」，非因美
    術目的而為之單一創作甚明，依經濟部智慧財產局來函之說明，「五路財神聚寶
    盆」即非屬美術工藝品之美術著作，而不受著作權法之保護。至於告訴人所作「
    五路財神聚寶盆」之正反面二張設計圖（附於偵字第八三七號卷第三十頁及三十
    一頁），依告訴人所述，係參考石碇之五路財神廟所繪（見偵字第二０四三號卷
    第十頁背面），觀乎其上之五尊神像圖形、龍鳳圖形，或係參考廟宇之圖形所繪
    ，或係一般民間所認知之龍鳳圖形，並無何特異之處，至於該二張手稿上之「五
    路財神」、「聚寶盆」、「招財進寶」（四字合為一字）等字樣亦係民間常用之
    字詞，難認係告訴人依據其個人創意所繪製或創製，該二張手稿應非著作權法第
    五條第一項各款所定之美術著作。
四、綜上所述，告訴人所繪之手稿二張應非告訴人加入自己創意所創作之具獨創性之
    圖案，所製造之「五路財神聚寶盆」亦非屬著作權法第五條第一項所示之美術著
    作或圖形著作，被告縱有參考、模仿「五路財神聚寶盆」製造「五路財神開運聚
    寶盆」，亦不能認被告係侵害他人之著作權而科被告違反著作權法刑責，本件不
    能證明被告犯罪。原審未予詳查，對被告為有罪之判決，容有未洽，被告提起上
    訴否認犯罪，為有理由，應由本院將原判決撤銷改判，諭知被告無罪。
據上論斷，應依刑事訴訟法第三百六十九條第一項前段、第三百六十四條、第三百零
一條第一項，判決如主文。
本案經檢察官李進誠到庭執行職務。
中      華      民      國    九十二    年       五      月    十三     日
                            臺灣高等法院刑事第三庭
                                審判長法  官  張  連  財
                                      法  官  黃  金  富
                                      法  官  林  明  俊
右正本證明與原本無異。
如不服本判決，應於收受送達後十日內向本院提出上訴書狀，其未敘述上訴之理由者
並得於提起上訴後十日內向本院補提理由書（均須按他造當事人之人數附繕本）。
                                      書記官  蕭  進  忠
中      華      民      國    九十二    年      五      月     十四     日


司法院資訊處製作；財團法人民間司法改革基金會備份。
